【裁判字號】    97,訴,772
【裁判日期】    970630
【裁判案由】    違反公司法
【裁判全文】
臺灣臺北地方法院刑事判決        九十七年度訴字第七七二號
公  訴  人  臺灣臺北地方法院檢察署檢察官
被      告  乙○○
選任辯護人  呂傳勝律師
被      告  甲○○
上列被告因違反公司法案件，經檢察官提起公訴（九十六年度偵
緝字第二六○一號、九十七年度偵字第四二六六號），本院判決
如下：
    主  文
乙○○共同公司負責人，公司應收之股款，股東並未實際繳納，
而以申請文件表明收足，處有期徒刑陸月，如易科罰金，以銀元
佰元即新臺幣玖佰元折算壹日。
甲○○共同公司負責人，公司應收之股款，股東並未實際繳納，
而以申請文件表明收足，處有期徒刑陸月，如易科罰金，以銀元
佰元即新臺幣玖佰元折算壹日；減為有期徒刑月，如易科罰
金，以銀元佰元即新臺幣玖佰元折算壹日。
    事  實
一、乙○○於民國九十二年四月間，擬在桃園縣中壢市○○路八
    十九巷十九號設立榮慶活性環保企業有限公司（下稱榮慶公
    司），登記資本額新臺幣（下同）六百萬元，惟因與他人有
    財務糾紛，乃徵得其所僱用之保母甲○○之同意，由甲○○
    出任該公司之董事，而為公司法第八條第一項所稱之公司負
    責人，亦屬商業會計法第四條規定之商業負責人，乙○○則
    擔任該公司之實際負責人，渠二人明知公司應收之股款，股
    東並未實際繳納，不得以申請文件表明收足，竟為取得榮慶
    公司設立所需之公司登記資本額存款證明，而共同基於犯意
    之聯絡，由乙○○負責所需資本額之調借，並於同年五月二
    日下午一時十七分許，自曾繁堯所開設帳號0000000
    00000號帳戶，轉入六百萬元至甲○○於同日前往聯邦
    商業銀行桃園分行，以榮慶公司公司籌備處名義所開設帳號
    000000000000號活期存款帳戶後，旋將該存摺
    攜回影印，用以虛偽表示榮慶公司之股東均實際繳納股款，
    並交由不知情之會計師丙○○據以製作不實之榮慶公司股東
    繳納股款明細表及資產負債表，另委由不知情之會計師敖云
    珮查核，認定榮慶公司之設立登記資本額業已收足，於同年
    月三日簽證榮慶公司設立登記資本額查核報告書後，乙○○
    旋於同年月五日上午八時四十七分許，將前開榮慶公司籌備
    處帳戶內之六百萬元轉回曾繁堯上開帳戶內而返還之，嗣經
    不知情之丙○○於同日繕具榮慶公司設立登記申請書，連同
    上開榮慶公司籌備處帳戶存摺影本、股東繳納股款明細表、
    資產負債表及設立登記資本額查核報告書等不實申請文件，
    表明榮慶公司應收股款均已收足，於同年月八日持向主管機
    關經濟部中部辦公室申請設立登記，使承辦公務員依其申請
    ，經形式審查後，誤信榮慶公司股款業已收足，乃於同日核
    准榮慶公司之設立登記，足以生損害於主管機關對於公司管
    理之正確性。
二、案經臺灣臺北地方法院檢察署檢察官自動檢舉偵查起訴。
    理  由
壹、證據能力方面：
    本院資以認定本案犯罪事實之非供述證據（詳後述），查無
    違反法定程序取得之情形，依刑事訴訟法第一百五十八條之
    四反面規定，洵具證據能力，合先敘明。
貳、實體方面：
一、訊據被告乙○○、甲○○固不否認分係榮慶公司實際負責人
    、登記負責人，被告乙○○並坦認榮慶公司設立登記資本額
    係向他人調借，且於驗資後旋即返還，被告甲○○亦供認並
    無實際出資一情不諱，惟均矢口否認有何違反公司法、商業
    會計法及使公務員登載不實犯行，被告乙○○辯稱：榮慶公
    司成立之初即有價值數百萬元之貨物足供公司股款，因被告
    甲○○及其胞妹林鳳儀加入為公司股東，遂另向他人借貸現
    金六百萬元作為公司股款，縱伊因利息負擔沈重而提前返還
    該借款，然上開貨物出售後所得款項，仍足供公司運用云云
    ；被告甲○○則辯稱：伊僅是向被告乙○○應徵保母，而依
    其所託，擔任榮慶公司負責人，但榮慶公司設立登記之相關
    文件，伊都沒有看過，對於擔任公司負責人之權利義務亦不
    瞭解云云。經查：
  (一)被告乙○○係榮慶公司之實際負責人，被告甲○○則為榮慶
    公司董事，並為該公司之名義負責人，榮慶公司設立登記所
    需之資本額六百萬元，係被告乙○○出面向丙○○之友林燦
    榮所調借，並於九十二年五月二日自曾繁堯前開帳戶，轉入
    六百萬元至榮慶公司公司籌備處上開帳戶後，旋於同年月五
    日轉回曾繁堯上揭帳戶而返還之，嗣於同年月八日，丙○○
    持榮慶公司設立登記申請書，連同榮慶公司籌備處前開帳戶
    存摺影本、股東繳納股款明細表、資產負債表，及設立登記
    資本額查核報告書等文件，向經濟部中部辦公室申請設立登
    記，並經核准等情，此為被告二人所不否認，而榮慶公司設
    立登記所需之資本額六百萬元，係被告乙○○出面向丙○○
    之友林燦榮調借，嗣由丙○○受任持相關文件，代向經濟部
    中部辦公室辦理榮慶公司設立登記一節，亦據證人丙○○結
    證在卷（見本院卷第四十九頁），並有榮慶公司登記案卷、
    聯邦商業銀行桃園分行九十七年二月二十五日（九七）聯桃
    園字第○一○二號函及所檢附之傳票在卷可稽（見臺灣臺北
    地方法院檢察署九十六年度偵緝字第二六○一號偵查卷第三
    十四頁至第四十四頁、第一○四頁至第一○八頁），此部分
    事實，應堪認定。
  (二)被告甲○○確同意擔任榮慶公司登記負責人，然並未實際出
    資，該公司設立登記所需之資本額係由被告乙○○負責，被
    告二人並同赴聯邦商業銀行桃園分行，由被告甲○○開設前
    揭榮慶公司籌備處帳戶，且簽立同意該公司設立後之公司證
    照、印章、業務及財產均由被告乙○○負責保管及全權處理
    之承諾書等情，業據被告甲○○自承在卷（見本院卷第五十
    六頁、第五十二頁），並有聯邦商業銀行桃園分行九十六年
    十二月十八日（九六）聯桃園字第○七五四號函所檢送榮慶
    公司籌備處帳戶開戶資料、承諾書附卷足憑（見同上偵查卷
    第五頁至第七頁、第四十九頁、第五十頁）。足見被告甲○○對其擔任榮慶公司董事即名義負責人，且未實際繳納股款
    一情，知之甚稔。
  (三)被告乙○○雖辯稱：榮慶公司成立之初即有價值數百萬元之
    貨物足供公司股款云云；被告甲○○則辯稱：伊未曾看過榮
    慶公司設立登記之相關文件，對於擔任公司負責人之權利義
    務一無所悉云云。惟：
    1.榮慶公司籌備處設於聯邦商業銀行桃園分行之帳戶內，固
      於九十二年五月二日開戶同日，曾轉入資金六百萬元，然
      該資金於同年月五日旋遭轉出，已如前述，而該資金存於
      榮慶公司籌備處上開帳戶僅短短三日，並於榮慶公司於同
      年月八日向經濟部中部辦公室申請設立登記前即行轉出返
      還，實與公司資本維持制度之常態不符，足徵被告乙○○
      並未向股東募集股款，亦無募集股款之意，其借款之目的
      係欲取得資本額證明文件，俾便辦理公司設立登記，始於
      取得資本額證明後，旋將所借得之款項轉出返還無訛。
    2.榮慶公司設立登記相關事宜，係被告乙○○、甲○○於九
      十二年五月初，一同前往證人丙○○之事務所委任其辦理
      ，而公司股東同意書為被告甲○○親自簽名，公司設立登
      記所需相關資料，亦係被告二人所共同交付，此據證人丙○○證述明確在卷（見本院卷第四十五頁、第四十九頁）
      ，是被告甲○○明知其並未實際出資及繳納股款，竟同意
      擔任該公司之登記負責人，且尚與被告乙○○同赴丙○○
      之事務所，並出具相關文件，委任丙○○辦理公司設立登
      記事宜，足見其對於本案參與甚深，難認其毫不知情。
    3.按公司法第九條第一項立法原意，在於防止虛設公司及防
      範經濟犯罪之發生，祇須公司應收之股款，股東並未實際
      繳納，而公司負責人以申請文件虛偽表明收足者，即已成
      立（最高法院九十二年度臺上字第五六一七號判決參照）
      。況在有限公司股東有限責任原則之下，股東對公司債務
      並不負責，堪充公司擔保者，僅公司財產而已，故股東之
      出資限於財產，而不論係現金或現物出資，均應在公司成
      立或發行新股前履行，且公司之登記有公示之效果，除明
      示該公司應負責之人為何人外，亦便於主管機關對該公司
      之管理，故公司確實登記對公眾格外重要，法律亦明文對
      虛偽登記者課以刑事責任。查榮慶公司之股東均以現金出
      資，此有該公司股東繳納股款明細表在卷可佐（見同上偵
      查卷第四十一頁反面），自應於各股東實際繳足股款後，
      方可向辦理公司設立登記，然榮慶公司辦理設立登記時之
      資本總額為六百萬元，股東並未實際繳納股款，已如前述
      ，此情並為被告二人所明知，縱被告乙○○所辯榮慶公司
      成立之初即有價值數百萬元之貨物足供公司股款一情屬實
      ，亦與公司法第九條第一項之規定相違，並非法之所許。
      是被告二人所辯，俱屬推諉之詞，不足採信。
  (四)綜上所述，被告乙○○、甲○○辯解，顯係事後卸責之詞，
    洵不足採。本案事證明確，被告二人犯行堪以認定，應依法
    論科。
二、論罪科刑：
  (一)被告等行為後，刑法部分條文業於九十四年一月七日修正，
    同年二月二日公布，並於九十五年七月一日施行，修正後即
    現行刑法第二條第一項規定：「行為後法律有變更者，適用
    行為時之法律，但行為後之法律有利於行為人者，適用最有
    利於行為人之法律。」上開規定乃與刑法第一條罪刑法定主
    義契合，而貫徹法律禁止溯及既往原則，係規範行為後法律
    變更所生新舊法律比較適用之準據法，是刑法第二條本身雖
    經修正，但刑法第二條既屬適用法律之準據法，本身尚無比
    較新舊法之問題，應一律適用裁判時即修正後刑法第二條規
    定以決定適用之刑罰法律，合先敘明。而有關新舊法之比較
    ，應就罪刑有關之共犯、連續犯、牽連犯加重等暨其他法定
    加減原因（如身分加減）與加減例等一切情形，綜其全部罪
    刑之結果而為比較（最高法院九十五年第八次刑事庭會議決
    議參照）。又此所謂不能割裂適用，係指與罪刑有關之本刑
    而言，並不包括易刑處分在內，易刑處分係刑罰執行問題，
    既與罪刑無關，自應分別就新舊法所規定之有利不利為比較
    ，而適用最有利於行為人之規定以定其易刑之折算標準（最
    高法院九十七年度臺上字第四六三號判決參照）。經查：
    1.修正前商業會計法第七十一條第五款利用不正當方法使財
      務報表發生不正確之結果罪，及刑法第二百十四條使公務
      員登載不實罪，其法定刑罰金部分，依修正前刑法第三十
      三條第五款規定：「罰金：（銀元）一元以上」，而銀元
      與新臺幣間之折算，依現行法規所定貨幣單位折算新臺幣
      條例規定，以銀元一元折算新臺幣三元；修正後第三十三
      條第五款則規定：「罰金：新臺幣一千元以上，以百元計
      算之」，經比較新舊法之規定，修正後刑法第三十三條第
      五款所定罰金之最低數額，較之修正前提高，自以修正前
      刑法第三十三條第五款規定有利於被告等。
    2.修正前刑法第二十八條規定：「二人以上共同實施犯罪之
      行為者，皆為正犯」，修正後刑法第二十八條則規定：「
      二人以上共同實行犯罪之行為者，皆為正犯」；又修正前
      刑法第三十一條第一項規定：「因身分或其他特定關係成
      立之罪，其共同實施或教唆、幫助者，雖無特定關係，仍
      以共犯論」，修正後刑法第三十一條第一項則規定：「因
      身分或其他特定關係成立之罪，其共同實行、教唆或幫助
      者，雖無特定關係，仍以正犯或共犯論。但得減輕其刑」
      。其中「實施」一語，涵蓋陰謀、預備、著手及實行之概
      念在內，其範圍較廣；而「實行」則著重於直接從事構成
      犯罪事實之行為，其範圍較狹，是修正後刑法共同正犯之
      範圍已有限縮。共同正犯之範圍既因此而有變動，自屬犯
      罪後法律有變更，而非僅屬純文字修正（最高法院九十六
      年度臺上字第九三四號判決參照），本案被告等之犯罪行
      為，依新舊法，均成立共同正犯，適用新法並無較有利於
      被告等。另刑法第三十一條第一項修正後，於但書增列得
      減輕其刑之規定，自較有利於被告乙○○，又被告甲○○
      本即商業負責人，並無適用第三十一條第一項但書減輕其
      刑之餘地，該修正亦未有利於被告甲○○。
    3.修正後刑法第五十五條關於牽連犯之規定業經刪除，則被
      告等所犯各罪，即應予分論併罰，比較新舊法結果，以適
      用被告等行為時即修正前刑法第五十五條牽連犯之規定，
      較有利於被告等。
    4.綜上法律修正前後之整體比較，揆諸前揭最高法院決議及
      修正後刑法第二條第一項之「從舊從輕」原則，適用九十
      四年二月二日修正後之刑法，對被告等並未較有利，自應
      適用修正前刑法之相關規定。
    5.關於易科罰金之折算標準，依被告等行為時刑法第四十一
      條第一項、罰金罰鍰提高標準條例第二條規定，係以銀元
      一百元、二百元或三百元，即新臺幣三百元、六百元或九
      百元折算一日；依修正後刑法第四十一條第一項，則係以
      新臺幣一千元、二千元或三千元折算一日，經比較新舊法
      ，以被告等行為時之法律對被告等較為有利。
    6.修正後刑法第五十五條規定：「一行為而觸犯數罪名者，
      從一重處斷，但不得科以較輕罪名所定最輕本刑以下之刑
      。」，此但書科刑之限制，為想像競合犯法理之明文化，
      非屬法律之變更，自無新舊法比較之問題，附此指明。
  (二)被告等行為後，商業會計法第七十一條業於九十五年五月二
    十四日修正施行，該條第五款原規定「商業負責人、主辦及
    經辦會計人員或依法受託代他人處理會計事務之人員有左列
    情事之一者，處五年以下有期徒刑、拘役或科或併科新臺幣
    十五萬元以下罰金：五、其他利用不正當方法，致使會計事
    項或財務報表發生不實之結果者」，修正後則將上開條文之
    刑度規定提高為「五年以下有期徒刑、拘役或科或併科新臺
    幣六十萬元以下罰金」，茲比較新舊法之結果，自應適用被
    告等行為時之法律即九十五年五月二十四日修正施行前商業
    會計法第七十一條第一款之規定。按資產負債表乃商業會計
    法第二十八條第一項第一款所列之財務報表；次按行為人於
    九十年十一月十二日公司法修正後，辦理公司登記事項，如
    有明知為不實之事項，而使公務員登載於職務上所掌之公文
    書，足以生損害於公眾或他人者，因主管機關僅為形式審查
    ，故即有刑法第二百十四條之適用（最高法院九十六年度第
    五次刑事庭會議決議參照）。被告甲○○係榮慶公司董事，
    依公司法第八條第一項規定，為公司負責人，亦屬商業會計
    法第四條規定之商業負責人。被告乙○○、甲○○所為，均
    係犯公司法第九條第一項公司負責人，公司應收之股款，股
    東並未實際繳納，而以申請文件表明收足罪、修正前商業會
    計法第七十一條第五款利用不正當方法使財務報表發生不正
    確之結果罪，及刑法第二百十四條使公務員登載不實罪。被
    告二人間，就使公務員登載不實之犯行，具有犯意聯絡及行
    為分擔，為共同正犯；就公司負責人，公司應收之股款，股
    東並未實際繳納，而以申請文件表明收足，及利用不正當方
    法使財務報表發生不正確之結果部分，被告乙○○係無身分
    之人而與有該身分之被告甲○○共同實施犯罪，為身分犯，
    依修正前刑法第三十一條第一項之規定，亦應為共同正犯。
    被告二人利用不知情之會計師丙○○、敖云珮為上開犯行，
    係間接正犯。又公司負責人明知公司應收之股款，股東並未
    實際繳納，而以申請文件表明收足，使公務員登載於職務上
    所掌之公文書，足以生損害於公眾或他人，所犯公司法第九
    條第一項及刑法第二百十四條二罪，就行為人而言，僅有自
    然行為概念之一行為，且係基於一個意思決定為之，自應評
    價為一個犯罪行為。又二罪之犯罪構成要件並不相同，屬一
    行為觸犯數罪名之想像競合犯，應依刑法第五十五條之規定
    ，從較重之公司法第九條第一項處斷（最高法院九十六年度
    臺上字第六三五六號判決參照）。被告二人所犯公司法第九
    條第一項之罪及修正前商業會計法第七十一條第五款之罪，
    二行為間，有手段、目的之牽連關係，應依修正前刑法第五
    十五條牽連犯之規定，從一重論以公司法第九條第一項之罪
    。公訴人雖未就被告二人使公務員登載不實，及利用不正當
    方法使財務報表發生不正確之結果犯行於起訴書中敘及，惟
    該部分與被告二人前開公司負責人，公司應收之股款，股東
    並未實際繳納，而以申請文件表明收足犯行間，分為想像競
    合犯及牽連犯之裁判上一罪關係，應為起訴效力所及，本院
    自應併予審究，本院並於審理時當庭告知被告二人此部分所
    犯罪名，俾利被告二人行使訴訟上之防禦權（見本院卷第四
    十三頁），附此敘明。爰審酌被告等明知股東並未實際繳納
    股款，竟以申請文件表明收足，向主管機關申請設立登記，
    對於與該公司交易之第三人及主管機關對公司管理之危害非
    輕，且犯後猶飾詞圖卸，未見悔意，及渠等犯罪之動機、目
    的、手段、品行、智識程度、生活狀況等一切情狀，各量處
    如主文所示之刑，並均諭知易科罰金之折算標準。末按中華
    民國九十六年罪犯減刑條例施行前，經通緝而未於九十六年
    十二月三十一日前自動歸案接受偵查、審判或執行者，不得
    依該條例減刑，中華民國九十六年罪犯減刑條例第五條定有
    明文。查被告乙○○係於上開減刑條例施行前之九十五年八
    月三十日因涉犯前揭裁判上一罪之使公務員登載不實等罪嫌
    ，經臺灣桃園地方法院檢察署通緝，於該條例九十六年七月
    十六日施行後未自動歸案，迄同年十月十七日始經警緝獲到
    案，有臺灣桃園地方法院檢察署九十五年八月三十日桃檢惟
    偵雨緝字第二九○九號通緝書、桃園縣政府警察局通緝案件
    移送書、解送人犯報告書、查捕逃犯作業查詢報表在卷可考
    （見臺灣桃園地方法院檢察署九十五年度偵字第一一一五六
    號偵查卷第五十七頁、臺灣桃園地方法院檢察署九十六年度
    偵緝字第一四○八號偵查卷第一頁至第二頁、第四頁至第五
    頁、第九頁），依上開規定，自不得予以減刑。另被告甲○○犯罪之時間，係在九十六年四月二十四日以前，復無其他
    不合中華民國九十六年罪犯減刑條例所定不得減刑之情形，
    應依同條例第二條第一項第三款之規定，減其宣告刑二分之
    一，及諭知易科罰金之折算標準。
據上論斷，應依刑事訴訟法第二百九十九條第一項前段，公司法
第九條第一項，修正前商業會計法第七十一條第五款，刑法第十
一條前段、第二條第一項前段、第二百十四條、第五十五條，修
正前刑法第二十八條、第三十一條第一項、第五十五條、第四十
一條第一項前段，刑法施行法第一條之一第一項、第二項前段，
修正前罰金罰鍰提高標準條例第二條，現行法規所定貨幣單位折
算新臺幣條例第二條，中華民國九十六年罪犯減刑條例規第二條
第一項第三款、第七條、第九條，判決如主文。
本案經檢察官蔡宏展到庭執行職務
中    華    民    國  九十七  年    六    月   三十   日
                          臺灣臺北地方法院刑事第十四庭
                              審判長法  官  宋松璟
                                    法  官  陳琪媛
                                    法  官  孫萍萍
以上正本證明與原本無異。
如不服本判決，應於判決送達後十日內，向本院提出上訴狀。
                                    書記官  林義盛
中    華    民    國  九十七  年    六    月   三十   日
附錄本案論罪科刑法條全文：
公司法第九條
公司應收之股款，股東並未實際繳納，而以申請文件表明收足，
或股東雖已繳納而於登記後將股款發還股東，或任由股東收回者
，公司負責人各處五年以下有期徒刑、拘役或科或併科新臺幣五
十萬元以上二百五十萬元以下罰金。
有前項情事時，公司負責人應與各該股東連帶賠償公司或第三人
因此所受之損害。
第一項裁判確定後，由檢察機關通知中央主管機關撤銷或廢止其
登記。但裁判確定前，已為補正或經主管機關限期補正已補正者
，不在此限。
公司之設立或其他登記事項有偽造、變造文書，經裁判確定後，
由檢察機關通知中央主管機關撤銷或廢止其登記。
九十五年五月二十四日修正前商業會計法第七十一條
商業負責人、主辦及經辦會計人員或依法受託代他人處理會計事
務之人員有左列情事之一者，處五年以下有期徒刑、拘役或科或
併科新臺幣十五萬元以下罰金：
一、以明知為不實之事項，而填製會計憑證或記入帳冊者。
二、故意使應保存之會計憑證、帳簿報表滅失毀損者。
三、意圖不法之利益而偽造、變造會計憑證、帳簿報表內容或撕
    毀其頁數者。
四、故意遺漏會計事項不為記錄，致使財務報表發生不實之結果
    者。
五、其他利用不正當方法，致使會計事項或財務報表發生不實之
    結果者。
刑法第二百十四條
明知為不實之事項，而使公務員登載於職務上所掌之公文書，足
以生損害於公眾或他人者，處三年以下有期徒刑、拘役或五百元
以下罰金。


司法院資訊處製作；財團法人民間司法改革基金會備份。
